臺灣高等法院高雄分院民事判決
111年度上易字第100號
上  訴  人  鄧羽軒  

訴訟代理人  李晉勛  
被上訴人    吳晉委  

            李玄琪  
上列當事人間請求侵權行為損害賠償事件，上訴人對於民國111
年1月25日臺灣高雄地方法院110年度訴字第1387號第一審判決提
起上訴，本院於111年7月6日言詞辯論終結，判決如下：
    主      文
原判決不利於上訴人部分，暨除確定部分外訴訟費用之裁判，均
廢棄。
上開廢棄部分，被上訴人在第一審之訴駁回。
第一（確定部分除外）、二審訴訟費用由被上訴人負擔。
    事實及理由
一、被上訴人起訴主張：兩造因「杯蓋帶著走」飲料店加盟經營
    有糾紛，上訴人竟於民國109 年7 月14日23時許，在其高雄
    市○○區○○○街00號2樓之2 住處，以臉書公開發表：「送給在
    做美安以及經營愛閃耀的人，相信大家都知道我前陣子被詐
    騙的事，他們兩位就是其中之一，如果有在做美安或愛閃耀
    的人，要特別小心！！因為他們現在從美安轉到愛閃耀，他
    們會想盡辦法騙你們的錢，賣別人東西都比市價貴3 倍，看
    到他們的貼文真的覺得很可笑，把別人辛苦建立經營的品牌
    當成自己的品牌，做賊喊抓賊，傻眼」（下稱系爭貼文），
    並在此貼文下方刊登被上訴人個人臉書頁面擷圖，侵害被上
    訴人之名譽，爰依民法第184 條第1 項前段、第195 條第1 
    項前段規定，請求上訴人應各賠償被上訴人新臺幣（下同）
    50萬元，並聲明：㈠上訴人應給付被上訴人吳晉委、李玄琪
    各50萬元，及自起訴狀繕本送達翌日起至清償日止，按年息
    5%計算之利息；㈡願供擔保，請准宣告假執行。
二、上訴人則以：系爭貼文固為其公開發表，並在貼文下方刊登
    被上訴人之個人臉書頁面擷圖，惟係因訴外人柯國斌與被上
    訴人並無「杯蓋帶著走」連鎖飲料店（下稱飲料店總部）增
    加加盟門市之權限，卻擅自與上訴人簽訂加盟契約，被上訴
    人吳晉委並佯稱飲料店總部對於各項原物料有調漲價格，而
    以代號「Chin Win 小吳」在通訊軟體LINE向上訴人傳送價
    格調漲之價目表（下稱系爭價目表），然飲料店總部公布珍
    珠1箱810元（換算每包為135元），被上訴人之價目表珍珠1
    包卻為200元；吳晉委表示吸管1包（700支）價格為470元（
    換算1支為0.6714元），經上訴人事後發現市面行情是200支
    48元（換算1支為0.24元），故上訴人稱被上訴人有「賣別
    人東西都比市價貴3倍」 ，並非空穴來風，核屬適當評論。
    另飲料店總部附贈「保溫桶」給加盟業者，被上訴人卻向上
    訴人表示保溫桶每桶價格1,800元，且亦高於上訴人自行訪
    價之每桶1,680元，等於大作無本生意，價差何止3倍。上訴
    人在臉書為系爭貼文內容顯非虛構，且因認被上訴人欠缺商
    業道德，才貼文欲提醒被上訴人經營之「美安」及「愛閃耀
    」品牌業者及消費者注意，上訴人並無妨害名譽之故意，所
    為屬於憲法言論自由保障，不具不法性，不構行侵權行為等
    語。
三、原審為被上訴人一部勝訴之判決，即判命上訴人應給付被上
    訴人吳晉委、李玄琪各3萬元，及均自110年7月1日起至清償
    日止，按年息5%計算之利息，並職權為假執行之宣告。上訴
    人不服提起上訴，上訴聲明：㈠原判決不利於上訴人之部分
    廢棄。㈡上開廢棄部分，被上訴人在第一審之訴駁回。被上
    訴人答辯聲明：上訴駁回。
四、兩造不爭執事項(見本院卷第101頁)：
    上訴人曾於109 年7 月14日23時許，在其高雄市○○區○○○街0
    0號2 樓之2 住處，以臉書公開發表：「送給在做美安以及
    經營愛閃耀的人，相信大家都知道我前陣子被詐騙的事，他
    們兩位就是其中之一，如果有在做美安或愛閃耀的人，要特
    別小心！！因為他們現在從美安轉到愛閃耀，他們會想盡辦
    法騙你們的錢，賣別人東西都比市價貴3 倍，看到他們的貼
    文真的覺得很可笑，把別人辛苦建立經營的品牌當成自己的
    品牌，做賊喊抓賊，傻眼」（即系爭貼文），並在此貼文下
    方刊登被上訴人個人臉書頁面擷圖。
五、被上訴人依民法第184 條第1 項前段、第195 條第1 項前段
    規定，主張上訴人之前揭行為侵害其名譽權，請求上訴人應
    給付被上訴人各3萬元，有無理由？
　㈠按大法官釋字第509號解釋闡釋人民之言論自由基本權利應受
    最大限度之維護，但為兼顧對個人名譽、隱私及公共利益之
    保護，法律得對言論自由依其傳播方式為合理之限制。刑法
    第310條第1項及第2項之謗誹罪係保護個人法益而設，同條
    第3項前段規定係對言論內容與事實相符者予以保障。行為
    人雖不能證明言論內容為真實，但依其所提證據資料，認為
    行為人有相當理由確信其為真實者，即不能以誹謗罪之刑責
    相繩。旨在衡平憲法所保障之言論自由與名譽、隱私等基本
    人權而為規範性之解釋，即屬因基本權衝突所為具有憲法意
    涵之法律原則，則為維護法律秩序之整體性，就違法性價值
    判斷上趨於一致，在民事責任之認定上，亦應考量上開解釋
    所揭櫫之概念及刑法第310條第3項、第311條除外規定，作
    為侵害名譽權、隱私權行為阻卻不法事由之判斷準據（最高
    法院107台上字第584號判決意旨參照）。又涉及侵害他人名
    譽之言論，可包括事實陳述與意見表達，前者具有可證明性
    ，後者則係行為人表示自己之見解或立場，無所謂真實與否
    。惟事實陳述本身涉及真實與否，雖其與言論表達在概念上
    偶有流動，有時難期涇渭分明，若言論係以某項事實為基礎
    ，或發言過程中夾論夾敘，將事實敘述與評論混為一談，在
    評價言論自由與保障個人名譽權之考量上，仍應考慮事實之
    真偽（最高法院96年度台上字第855號判決意旨參照）。行
    為人之言論雖損及他人名譽，惟其言論屬陳述事實時，如能
    證明其為真實，或行為人雖不能證明言論內容為真實，但依
    其所提證據資料，可認有相當理由確信其為真實，或對行為
    人乃出於明知不實故意捏造或因重大過失、輕率、疏忽而不
    知其真偽等不利之情節未善盡舉證責任者，均不得謂行為人
    為未盡注意義務而有過失；且縱事後證明其言論內容與事實
    不符，亦不能令負侵權行為之損害賠償責任（最高法院93年
    度台上字第1979號、104年度台上字第1091號判決意旨參照
    ）。
　㈡被上訴人主張上訴人於臉書公開發表系爭貼文一節，為上訴
    人所不爭執（見不爭執事項），堪信屬實。又被上訴人另向
    上訴人提出刑事誹謗告訴，經原審法院高雄簡易庭於110年1
    0月26日以110年度簡字第3108號判決上訴人犯散布文字誹謗
    罪，處拘役30日（併諭知易科罰金折算標準），經上訴人提
    起上訴，原審法院第二審合議庭於111年6月7日以110年度簡
    上字第338號判決撤銷原判決，改判上訴人無罪，經被上訴
    人請求檢察官上訴中（下稱刑案）等情，亦有刑案第二審判
    決及被上訴人提出之聲請代提上訴狀附卷可參（見本院卷第
    107-118、155-161頁），並經本院依職權調取刑案卷宗閱明
    無訛，亦堪認為真實。
　㈢被上訴人主張系爭貼文係在攻擊被上訴人在「美安台灣」、
    「愛閃耀」二直銷事業（下稱系爭直銷事業）中之不實，為
    惡意指控，然上訴人未參與系爭直銷事業，亦未曾透過被上
    訴人購買系爭直銷事業之產品等語。查，證人即上訴人友人
    兼被上訴人之直銷下線王峻宇、陳育瑞、陳琬琳3人於刑案
    均證述：伊等在做美安直銷的過程中，沒有認為吳晉委、李
    玄琪有詐騙伊等之行為，也沒有和吳晉委、李玄琪就經營美
    安直銷發生衝突。伊等與吳晉委、李玄琪賣美安的產品，產
    品的售價都是公司公定的，伊等不能隨意決定價格或更改價
    格，出售美安的產品價格並沒有比市價貴等語（見刑案他字
    卷第100-104頁），證人均為上訴人友人兼被上訴人之直銷
    下線，尚無迴護、偏袒兩造任一方之理，其等證詞應堪採信
    ，可認被上訴人從事系爭直銷事業時並無價格與他人相較貴
    3倍、欺騙或將他人之品牌收為己用之事，難認上訴人之系
    爭貼文內容係屬真實。
　㈣上訴人辯稱發表系爭貼文係因在「杯蓋帶著走」飲料店加盟
    糾紛中，認遭被上訴人詐騙且被索取過高費用，始貼文提醒
    與被上訴人共同經營事業的人，並無妨害名譽故意等語；被
    上訴人則主張另件「飲料店加盟糾紛」，吳晉委僅為柯國斌
    聘僱員工，純粹依柯國斌指示領取薪資，並無從中賺取價差
    ，其等並不知柯國斌是否從中獲利。又飲料店總部在加盟商
    合約內容中均未提到有附贈保溫桶一事，且保溫桶價格是由
    柯國斌所提供，另吸管之價格，柯國斌於事後已告知加盟商
    價格錯誤及願意退費，吳晉委並無詐欺上訴人之情事，且此
    亦與系爭直銷事業無關，上訴人不得持之為藉口等語。查，
　⒈證人柯國斌於刑案證稱：伊之前有經營過「杯蓋帶著走」飲
    料店，請吳晉委幫伊做一些教學、送茶、煮茶等工作，及向
    加盟業者說明銷售原物料，如伊無法去跟加盟業者收取貨款
    ，也會麻煩吳晉委、李玄琪去收，李玄琪曾經有一段時間是
    伊員工。吳晉委告知加盟業者的相關原物料價格是伊請吳晉
    委幫忙PO文。伊與加盟業者簽約時曾和吳晉委、李玄琪一起
    去簽約。另「杯蓋帶著走」飲料店總部和加盟業者在簽約時
    ，保溫桶沒有隨契約贈送，保溫桶是伊自己買；珍珠當時價
    格1包是135元，伊做中間人所以寫1包200元；「杯蓋帶著走
    」的吸管因蕭詩翰（即「杯蓋帶著走」負責人）表示其那邊
    出貨不是那麼正常，要伊從南部自己找，那時候吸管價格伊
    有報錯，後來伊有跟上訴人說吸管要退款等語（見刑案簡上
    卷第163、166-168頁）。
　⒉被上訴人吳晉委於刑案證稱：上訴人是伊老闆柯國斌之加盟
    商，柯國斌是「杯蓋帶著走」飲料店經銷商，系爭價目表是
    伊以代號「Chin Win小吳」於line上發布。另關於「唯一我
    有賺的就是無糖紅茶、有糖紅茶跟高山茶」這些話是伊向上
    訴人所說，伊是站在公司立場訴說，因伊是代表公司在執行
    公司業務。「杯蓋帶著走」的經銷合約是我打的，柯國斌和
    上訴人等人簽立加盟契約時，伊有跟柯國斌在現場等語（見
    刑案簡上卷第148、150-154頁）；另李玄琪亦於刑案中證稱
    ：伊之前有幫忙去「杯蓋帶著走」新崛江店代班過一次，柯
    國斌是吳晉委的老闆，有一次柯國斌有一筆「杯蓋帶著走」
    的加盟者貨款沒辦法親自收，有請伊去幫忙代收。上訴人因
    飲料店的事之前有告伊詐欺，但伊與上訴人沒有任何關係等
    語（見刑案簡上卷第154-156、158-160頁）。
　⒊證人蕭詩翰於刑案證稱：伊與柯國斌合作「杯蓋帶著走」加
    盟經營，伊是經由柯國斌才認識吳晉委。伊授權柯國斌在高
    雄開店，但伊不知道柯國斌私下在放加盟的事情，因上訴人
    告知，伊才請律師發律師函給柯國斌表示柯國斌如要招攬加
    盟必須告知伊，但柯國斌當時只說上訴人這些人是其員工，
    報表上都寫員工薪水而非加盟業者，伊知道上訴人他們是加
    盟業者而非員工時覺得有被騙。另如是「杯蓋帶著走」的加
    盟業者，保溫桶就包含在合約的生財器具中，不用另外收錢
    ，而珍珠1包是135元等語（見刑案簡上卷第169-171頁）。
　⒋吳晉委發布之系爭價目表上載有關於飲料店原物料、用品等
    價格等內容（見刑案簡上卷第99頁），吳晉委亦自陳確曾向
    上訴人表示：「我跟你說你們的所有的成本表給你們之後，
    唯一我有賺的就是無糖紅茶有糖紅茶跟高山茶，但是這些東
    西，以經銷的角度來講全部都賺不超過15塊，而且沒有扣人
    力唷，我人力全部吃我的喔，所以你說我們會不會比較苦，
    對呀，所以大家其實如果真的懂我們一點就知道其實他（按
    指蕭詩翰）賺我們很多，我們沒有賺你們任何的錢，你說這
    個無糖紅茶賺10塊、15塊很多嗎？」等語，有上訴人與吳晉
    委之通話譯文在卷可參（見刑案簡上卷第105、152頁）。再
    佐以被上訴人與證人柯國斌上開於刑案之證述互核觀之，吳
    晉委為證人柯國斌之員工，且實際協助柯國斌「杯蓋帶著走
    」飲料店之營運，除飲料店一般庶務外，更有協助製作經銷
    合約、代理柯國斌轉知加盟業者關於飲料店材料成本價格，
    及收受加盟業者之貨款等事宜。李玄琪除短暫擔任「杯蓋帶
    著走」飲料店員工外，亦曾有協助收取加盟業者之貨款。又
    被上訴人於柯國斌與加盟業者簽立加盟契約時亦同在現場，
    縱僅柯國斌為「杯蓋帶著走」飲料店之經銷商，被上訴人僅
    為受僱員工，然依上述被上訴人參與「杯蓋帶著走」飲料店
    營運事宜之客觀情形觀之，實使上訴人主觀上產生被上訴人
    係與柯國斌共同經營該飲料店經銷事業的認知。
　⒌另依證人蕭詩翰上開證述，及蕭詩翰曾透過無漏法律事務所
    寄送予柯國斌之律師函稱：台端竟違反契約規定，未徵得本
    人同意，私自與謝一宏、鄧羽軒、郭懷絨、吳俊達、林嫚妡
    簽訂加盟店契約…敬請台端務必於函到後三日內敦請上述之
    加盟店業者與本人另行簽訂加盟契約，並將台端不法收取之
    加盟金悉數繳回予本人等語，並將該律師函副本副知上開含
    上訴人在內加盟業者，此有無漏法律事務所109年4月8日109
    明律字第1090408001號函在卷可參（見刑案簡上卷第31-32
    頁）；且證人柯國斌嗣後亦與含上訴人在內等加盟業者解除
    加盟契約，亦有杯蓋帶著走加盟合約解約書面影本在卷可佐
    （見刑案簡上卷第29頁）。堪認證人柯國斌及蕭詩翰就「杯
    蓋帶著走」飲料店與他人簽立加盟契約乙事認知不一且曾有
    爭議，證人蕭詩翰認柯國斌無權與其他加盟業者簽立加盟契
    約，而上訴人亦知悉證人蕭詩翰有此認知。再者，依證人蕭
    詩翰、柯國斌上開證述、系爭價目表及上訴人與吳晉委之通
    話譯文（見刑案簡上卷第99、107頁）可知，關於「杯蓋帶
    著走」飲料店總部是否不另收費即提供加盟業者保溫桶所述
    不一、珍珠之原物料價格每包亦有總部收取135元，柯國斌
    收取200元之差距，及柯國斌自承就吸管向加盟業者收費有
    發生計算金額錯誤，柯國斌提供之吸管原為1包470元（700
    餘根），然上訴人稱另可覓得200根48元之吸管，經計算後
    為近3倍之價差。故依上開證據資料，雖不能證明上訴人系
    爭貼文之內容為真實，但可認上訴人有相當理由確信自己就
    加盟「杯蓋帶著走」飲料店事宜遭到欺瞞及多收貨款，產生
    自己遭到「杯蓋帶著走」經銷商無權授權加盟及詐騙之認知
    。而該飲料店之經銷商雖係柯國斌，惟因被上訴人就該飲料
    店營運事宜多有參與，上訴人亦有相當理由確信此係被上訴
    人與柯國斌共同所為，已如前述，此由上訴人前向臺灣高雄
    地方檢署檢察官提告被上訴人與柯國斌等人涉及詐欺罪嫌，
    嗣後經該署檢察官於110年4月1日以109年度偵字第14312號
    為不處訴處分等節（見刑案簡上卷第21-27頁），益徵上訴
    人主觀上確係有此認知。則上訴人基於上開認知發表系爭貼
    文，堪認其主觀上有相當理由確信自己所述「相信大家都知
    道我前陣子被詐騙的事，他們兩位就是其中之一」、「他們
    會想盡辦法騙你們的錢，賣別人東西都比市價貴3倍」、「
    把別人辛苦建立經營的品牌當成自己的品牌，做賊喊抓賊」
    為真實，而難認上訴人主觀上有侵害被上訴人名譽之故意。
　⒍被上訴人雖以上訴人於刑案一審已坦承犯行，自承具有誹謗
    之主觀犯意，另上訴人對其等提告之詐欺罪嫌，亦經高雄地
    方檢署檢察官於110年4月1日以109年度偵字第14312號為不
    處訴處分（見刑案簡上卷第21-27頁），主張上訴人確有妨
    害名譽故意及所述與事實不符之情事等語。惟當事人之一造
    ，在別一訴訟事件所為不利於己之陳述，縱使與他造主張之
    事實相符，亦僅可為法院依自由心證認定事實之資料，究未
    可與民事訴訟法第279條所稱之自認同視。上訴人雖曾於另
    案一審110年8月31日準備程序為檢察官起訴事實之承認（見
    刑案審易卷第37頁），惟審酌該日筆錄及其上訴理由狀內容
    （見刑案簡上第11-20頁），上訴人應係自身有於臉書張貼
    系爭貼文，然對於所為是否受言論自由保障而不在誹謗罪之
    處罰範圍並不知悉下所為之承認，因而旋又提起刑事上訴，
    故尚不能僅以其曾於刑事一審審理程序所為承認，即遽認其
    有誹謗之犯意；再者，依前所述，上訴人既經過合理查證，
    有相當理由確信其遭被上訴人詐騙且被索取過高費用為真實
    ，縱事後證明其言論內容與事實不盡完全相符，仍不能令其
    負侵權行為之損害賠償責任，被上訴人上開主張，均不足採
    。
　⒎被上訴人另主張上訴人所稱「飲料店加盟糾紛」，僅屬私人
    間交易往來糾紛，純屬私德而與公共利益無關，亦與被上訴
    人系爭直銷事業無關，上訴人卻持此私德爭執事項，以系爭
    貼文誣衊被上訴人云云（見本院卷第160頁）。惟：上訴人
    主觀上有相當理由確信之事實，乃被上訴人從事商業經營行
    為涉及不實欺罔，侵害與被上訴人有交易往來之數名加盟業
    者權益，上訴人因而發表言論闡述自己主觀認知之經歷，內
    容核與公共利益尚屬有關。而系爭貼文雖有指名「美安」及
    「愛閃耀」之直銷工作者，然貼文內容亦提及「相信大家知
    道我前陣子被詐騙的事」等語，而證人王峻宇、陳育瑞也均
    證稱：曾聽聞上訴人講述與被上訴人間就飲料店經營前有爭
    議事件（見刑案他字卷第101、103頁），而從事直銷事業與
    加盟展店業者性質均為業務招攬之商業行為，故上訴人辯稱
    ：伊發文是要提醒有與被上訴人共同經營事業之人要小心受
    詐騙，無妨害名譽故意等語，並非全然無據，被上訴人上開
    主張，亦不足憑採。
  ㈤綜上，上訴人就所為系爭貼文雖不能證明其言論為真實，但
    依所提證據資料，可認其有相當理由確信為真實，被上訴人
    亦未能證明上訴人係故意捏造，又上訴人係認遭詐騙且被索
    取過高費用而張貼系爭貼文提醒與被上訴人經營事業有所往
    來之人，並表達委屈之主觀感受，既非無端謾罵，亦非以毀
    損被上訴人名譽為目的，仍應受憲法言論自由之保障，縱足
    令人產生負面觀感，使被上訴人感到不快或難堪，仍應受憲
    法言論自由之保障，尚不能認為已構成侵害被上訴人名譽權
    之侵權行為。
六、綜上所述，上訴人於系爭貼文所為言論，並無不法侵害被上
    訴人名譽權之情事。從而，被上訴人依侵權行為之法律關係
    ，請求上訴人賠償精神慰撫金，均無理由，不應准許。原審
    命上訴人應給付被上訴人各3萬元本息之判決，並職權為假
    執行之宣告，尚有未洽，上訴意旨求予廢棄改判，為有理由
    ，爰由本院予以廢棄改判如主文第2項所示。
七、本件事證已臻明確，兩造其餘之攻擊或防禦方法及所用之證
　　據，經本院斟酌後，認為均不足以影響本判決之結果，爰不
　　逐一論列，併此敘明。
八、據上論結，本件上訴為有理由，爰判決如主文。
中　　華　　民　　國　　111 　年　　7 　　月　　27　　日
                            民事第一庭    
                                審判長法  官  甯  馨
                                      法  官  何悅芳
                                      法  官  林雅莉
以上正本證明與原本無異。
本件不得上訴。　　　　　　　　　　　　　　　　　　　
中　　華　　民　　國　　111 　年　　7 　　月　　27　　日
                                      書記官  陳雅芳